---
title: "Практическая работа 3"
author: "Хакимьянова Азалия"
date: "`r format(Sys.Date(), '%d.%m.%Y')`"
output:
  word_document: default
  html_document:
    toc: true
    toc_depth: 3
---

## Как появилась идея?
Я долго думала над темой исследования, работа казалось мне интересной, поэтому очень не хотелось выбирать сто раз исследованную тему по типу: «станет ли вода в стакане холоднее, если положить в нее лед». Ну и, конечно, заниматься накруткой ответов тоже не хотелось.

Идея пришла откуда ее не ждали. В разговоре с одним моим знакомым из ПГНИУ прозвучала мысль: «Все 3-курсники ненавидят свой вуз». В этот момент мне стало интересно: а студенты из топовых вузов думают так же? С одной стороны, очевидно напрашивается ответ: «Конечно, они такие же студенты, как и мы, и тоже могут быть недовольны своим вузом». Но с другой стороны возникает вопрос: а почему бы им его не любить, если уровень обучения там выше, возможностей больше, а преподаватель вряд ли будет оценивать лабораторную работу по программированию по красоте вывода в консоль, наличию заметок в презентации или, что еще хуже, по тому, как сыграла его любимая хоккейная команда.

Так появилась гипотеза: **рейтинг вуза влияет на удовлетворенность студента**. Я Конор, и я проверю, как это работает на самом деле.

## Поиск рейтинга вузов России
Изначально я думала, что самым сложным этапом станет сбор данных, потому что он требует времени, людей и терпения. Но на практике самым трудным оказался поиск подходящего источника с рейтингами вузов. Я рассмотрела несколько вариантов.

1) Министерство науки и высшего образования РФ (https://minobrnauki.gov.ru/%D0%BE%D0%B1%D1%89%D0%B8%D0%B8%CC%86.pdf) — источник надежный, однако данные показались мне не совсем правдоподобными. Давайте признаем: если бы УрФУ и ПГНИУ действительно были одними из лучших университетов России, олимпиадники хотя бы чаще о них говорили. Поэтому критерии оценивания вузов в этом источнике мне не подошли.

2) Табитуриент (https://tabiturient.ru/globalrating/) — источник показался мне не самым официальным, но в нем есть информация по большому количеству вузов и она кажется более менее правдивой.

3) RAEX (https://raex-rr.com/education/russian_universities/top-100_universities/2025/) — рейтинг выглядит достаточно правдоподобно, но в нем представлены только 100 университетов.

4) Forbes (https://www.forbes.ru/education/558029-lucsie-rossijskie-vuzy-2026-rejting-forbes) — ситуация похожая на RAEX: рейтинг выглядит убедительно, но подходит не для всех вузов из моей выборки.

Рейтинги на разных сайтах заметно отличаются. Формально логичнее было бы взять данные из официального источника, но они не совсем совпадали с мнением "народа". Поэтому в качестве основного источника я выбрала сайт «Табитуриент», так как именно там была информация по всем вузам, участвовавшим в исследовании. Да, эти данные могут быть не идеально точными, но для данной работы это не критично: мне важнее было посмотреть не абсолютную позицию вуза, а саму возможную связь рейтинга с оценками студентов.

## Сбор данных
На этом этапе мне пришлось задействовать почти все связи, которые у меня были. Я очень благодарна друзьям, которые помогли распространить опрос и собрать ответы.

Полученные данные я считаю достаточно надежными для учебного исследования. Выборка была намеренной: среди опрошенных много олимпиадников, отличников и просто активных студентов из разных университетов. Поэтому ответы получились не случайными «из ниоткуда», а от людей, которые действительно могут осознанно оценить свой вуз и опыт обучения.

Вопросы опроса:

1. В каком вузе вы обучаетесь?
2. На каком курсе вы обучаетесь?
3. Какая у вас форма обучения?
4. Ваш возраст.
5. Насколько рейтинг вуза повлиял на ваш выбор при поступлении?
6. Считаете ли вы, что рейтинг вашего вуза отражает реальное качество образования?
7. Испытываете ли вы гордость за обучение в своем вузе с учетом его репутации и рейтинга?
8. Насколько вы в целом удовлетворены обучением в своем вузе?
9. Оцените, насколько вы удовлетворены следующими сторонами обучения в вузе: качеством преподавания, содержанием учебной программы, материально-технической базой, организацией учебного процесса.
10. Насколько вуз поддерживает ваши интересы и инициативы: спорт, студенческие проекты, творчество, научную деятельность и другие формы самореализации?
11. Насколько вы удовлетворены тем, как вуз делает студенческую жизнь более интересной и разнообразной?
12. Насколько вы удовлетворены тем, что выбрали именно этот вуз?

## Результаты опроса
### Средние значения для каждого вуза
В результатах опроса были два недостоверных ответа: 213 -- опечатка и 42 -- это ктото решил мне специально испортить данные. Данные я поправила вручную, так как всего ответов 69.
```{r}
library(dplyr)

data <- read.csv("dataset_pr3.csv", check.names = FALSE, fileEncoding = "UTF-8-BOM")

names(data) <- c(
  "university",
  "course",
  "form",
  "age",
  "q4_rating_choice",
  "q5_rating_quality",
  "q6_pride",
  "q7_satisfaction",
  "q8_teaching",
  "q8_program",
  "q8_base",
  "q8_organization",
  "q9_interests",
  "q10_student_life",
  "q11_choice",
  "university_rating"
)

result <- data %>%
  group_by(university) %>%
  summarise(
    across(
      where(is.numeric),
      ~ round(mean(.x, na.rm = TRUE), 2)
    )
  )

View(result)
print(result, n = Inf)

```
После расчета средних значений можно заметить, что студенты из вузов с более высокой репутацией чаще обращали внимание на рейтинг при поступлении. Однако уже на этом этапе видно, что одной только позиции в рейтинге недостаточно, чтобы полностью объяснить отношение студентов к своему вузу. Удовлетворенность складывается не только из статуса университета, но и из качества преподавания, организации учебного процесса, внеучебной среды и личного опыта студента.

### Общая удовлетворенность студентов по вузам
Метод главных компонент был использован для объединения нескольких вопросов, связанных с удовлетворенностью обучением, качеством преподавания, организацией учебного процесса и студенческой жизнью, в один обобщенный показатель.
```{r}
options(encoding = "UTF-8")
Sys.setlocale("LC_CTYPE", "Russian_Russia.utf8")

questions_7_10 <- result %>%
  select(
    q7_satisfaction,
    q8_teaching,
    q8_program,
    q8_base,
    q8_organization,
    q9_interests,
    q10_student_life
  )

pca <- prcomp(questions_7_10, scale. = TRUE)

result$PCA_7_10 <- pca$x[, 1]

result_pca <- result %>%
  group_by(university) %>%
  summarise(
    PCA_7_10 = round(mean(PCA_7_10, na.rm = TRUE), 2)
  )

print(result_pca, n = Inf)
```
Самые удовлетворенные студеты учатся в ВШЭ, ИТМО и МГУ с рейтингами 2, 7, 11, а самые неудовлетворенные в БГПУ, ПГНИУ и БГМУ с рейтингами 119, 180 и 136.

### Определение влияния рейтинга на другие параметры
```{r}
Influence <- result %>%
  select(
    university,
    course,
    q4_rating_choice,
    q6_pride,
    PCA_7_10,
    q11_choice,
    university_rating
  )

print(Influence, n = Inf, width = Inf)

cor(Influence$university_rating, Influence$q4_rating_choice, use = "complete.obs")
cor(Influence$university_rating, Influence$q6_pride, use = "complete.obs")
cor(Influence$university_rating, Influence$PCA_7_10, use = "complete.obs")
cor(Influence$university_rating, Influence$q11_choice, use = "complete.obs")
```
Корреляционный анализ показал, что рейтинг вуза не влияет не на одну из параметров: Влияние рейтинга на выбор университета, Гордость за вуз, Общую удовлетворенность вузом, Удовлетворенность выбором университета.
```{r}
cor(Influence$course, Influence$PCA_7_10, use = "complete.obs")
```
Так же курс и удовлетворенность не зависят друг от друга.

### Определения самого значимого фактора на удовлетворенность 
Я провела корреляционный анализ, построила модель, которая проверяет, от чего зависит общая удовлетворенность обучением в вузе.В процессе удаляла по одному незначительному фактору с максимальным Pr > 0,05.
```{r}
model <- lm(
  q7_satisfaction ~ q8_teaching + q8_program + q8_base + q8_organization + q9_interests + q10_student_life,
  data = data
)

summary(model)
```
Удаление q9_interests - поддержка интересов университетом.

```{r}
model <- lm(
  q7_satisfaction ~ q8_teaching + q8_program + q8_base + q8_organization + q10_student_life,
  data = data
)

summary(model)
```
Удаление q8_teaching - качество преподавания. (хохохо)

```{r}
model <- lm(
  q7_satisfaction ~ q8_program + q8_base + q8_organization  + q10_student_life,
  data = data
)

summary(model)
```
Удаление q8_base - материально-техническая база вуза.

```{r}
model <- lm(
  q7_satisfaction ~ q8_program + q8_organization  + q10_student_life,
  data = data
)

summary(model)
```
Удаление q8_program - содержание учебной программы.


```{r}
model <- lm(
  q7_satisfaction ~ q8_organization  + q10_student_life,
  data = data
)

summary(model)
```
Остались только значимые факторы - это организацией учебного процесса и насыщенная студенческая жизнь. Довольно неожиданный результат, но в целом объяснимый (не уверена).

### Кластеризация
Для группировки вузов был использован метод k-means. В качестве признаков были выбраны: влияние рейтинга на выбор вуза, гордость за вуз, общий показатель удовлетворенности PCA_7_10, удовлетворенность выбором вуза и рейтинг вуза. Перед кластеризацией данные были стандартизированы, так как признаки имеют разные масштабы.

В результате было выделено 3 кластера вузов. Кластеры показывают группы вузов, похожих между собой по оценкам студентов. Номер кластера не означает место в рейтинге: кластер 1 не обязательно лучше кластера 2 или 3, это просто номер группы.
```{r}
cluster_data <- Influence %>%
  select(
    q4_rating_choice,
    q6_pride,
    PCA_7_10,
    q11_choice,
    university_rating
  )

cluster_data_scaled <- scale(cluster_data)

set.seed(123)
clusters <- kmeans(cluster_data_scaled, centers = 3)

cluster_data$cluster <- clusters$cluster
cluster_data$university <- result$university
cluster_data <- cluster_data %>%
  arrange(cluster)

View(cluster_data)
print(cluster_data, n = Inf)
```
Итоги кластеризации: 

1) ИТМО, МГУ, МГЮА, МИИГАиК, МИСИС, МФТИ, УРГЮУ,
2) БГМУ, БГПУ, КФУ, МИФИ, НИУ ВШЭ-Пермь, ПГНИУ, РАНХиГС, УУНиТ, 
3) БашГАУ, ВШЭ, Ижевский ГМУ, КГЭУ, МТУСИ, ПГМУ, УГНТУ, УрГАУ, ЮУрГУ

Чтобы описать кластеры рассмотрим какие факторы имеют наибольшее значение в каждом из кластеров:
```{r}
cluster_summary <- cluster_data %>%
  group_by(cluster) %>%
  summarise(
    count = n(),
    q4_rating_choice = round(mean(q4_rating_choice, na.rm = TRUE), 2),
    q6_pride = round(mean(q6_pride, na.rm = TRUE), 2),
    PCA_7_10 = round(mean(PCA_7_10, na.rm = TRUE), 2),
    q11_choice = round(mean(q11_choice, na.rm = TRUE), 2),
    university_rating = round(mean(university_rating, na.rm = TRUE), 2)
  )

print(cluster_summary, n = Inf)
```
Кластер 1 включает вузы, у которых выше значения показателей q4_rating_choice, q6_pride, PCA_7_10 и q11_choice. Это означает, что для студентов этих вузов рейтинг был более важен при поступлении, они чаще испытывают гордость за свой вуз и в целом выше оценивают обучение и студенческую жизнь.

Кластер 2 характеризуется средними значениями показателей. Вузы этой группы занимают промежуточное положение: студенты в целом удовлетворены обучением, однако влияние рейтинга и уровень гордости выражены не так сильно, как в первом кластере.

Кластер 3 включает вузы с более низкими значениями показателей удовлетворенности и влияния рейтинга. Это может говорить о том, что рейтинг меньше влиял на выбор студентов, а оценки студенческой жизни, поддержки интересов и общей удовлетворенности ниже по сравнению с другими группами.

```{r}
rating_table <- Influence %>%
  mutate(
    total_score = round(
      q4_rating_choice + q6_pride + PCA_7_10 + q11_choice,
      2
    )
  ) %>%
  arrange(desc(total_score))

print(rating_table, n = Inf, width = Inf)
```
Наибольшие значения total_score получили МИИГАиК, МФТИ, МГУ, УРГЮУ и ИТМО. Это говорит о том, что студенты этих вузов в среднем выше оценивают свой выбор, чаще испытывают гордость за вуз и демонстрируют более высокий общий уровень удовлетворенности.

Средние позиции занимают вузы, у которых отдельные показатели имеют достаточно высокие значения, однако общий уровень удовлетворенности или влияние рейтинга выражены слабее. Нижние позиции заняли вузы с более низкими значениями total_score, что связано с отрицательными значениями PCA_7_10 и более низкими оценками гордости за вуз или удовлетворенности выбором.

## Итоговый вывод
В ходе работы была проверена гипотеза о том, что рейтинг вуза влияет на удовлетворенность студента. Для этого были собраны ответы студентов разных университетов, рассчитаны средние значения по каждому вузу, построен общий показатель удовлетворенности с помощью метода главных компонент и выполнен корреляционный анализ.

По результатам исследования гипотеза подтвердилась только частично. Рейтинг действительно может играть роль при выборе университета, особенно для студентов, которые изначально ориентируются на престиж. Однако сам по себе рейтинг не гарантирует высокой удовлетворенности обучением. Студент может учиться в сильном вузе, но быть недовольным организацией, преподаванием или студенческой жизнью. И наоборот, вуз может быть не самым высоким в рейтинге, но давать студентам хорошую среду и ощущение правильного выбора.

Хоть гипотеза и не подтвердилась (я разочарована и всё равно не согласна с результатами: мне кажется, данных недостаточно, и нужно переделать работу с большим датасетом), мы выяснили одно: чтобы удовлетворить студента, университетам нужно подарить ему весёлую, яркую студенческую жизнь. 
